臺灣高等法院臺中分院刑事判決　　　　100年度上訴字第484號
上　訴　人
即　被　告　林倉山
上列上訴人因違反藥事法等案件，不服臺灣臺中地方法院99年度
訴字第3070號中華民國99年12月31日第一審判決（起訴案號：臺
灣臺中地方法院檢察署98年度偵字第28209號），提起上訴，本
院判決如下：
    主  文
上訴駁回。
    事  實
一、林倉山前(1)於民國82年間，因違反肅清煙毒條例等案件，經
    原審法院以82年訴字第4346號判決判處有期徒刑3年、3月，
    應執行有期徒刑3年1月確定；(2)復於83年間，違反肅清煙毒
    條例等案件，經原審法院以83年訴字第1872號判決各判處有
    期徒刑7年6月、3年1月、4月、3月，應執行有期徒刑9年確
    定。上開(1)(2)案件，合併定應執行有期徒刑12年確定，其經
    入監執行，迄至88年12月29日因縮短刑期假釋出監，假釋期
    間至94年12月30日止未經撤銷假釋，其未執行之刑，以已執
    行論。林倉山明知年籍不詳之自稱「陳能道」成年男子所販
    售之「現代通筋露」係使用在治療跌打損傷之藥品，為我國
    固有成方「回龍玉龍膏」之加味，內含中藥成分，但未經主
    管機關行政院衛生署核准而擅自製造之偽藥，然為牟取轉售
    利益，竟基於販賣偽藥及行使偽造私文書之犯意，於95、96
    年間，以每瓶約新臺幣（下同）80元之價格，向該年籍不詳
    之「陳能道」成年男子販入上開偽藥「現代通筋露」約100
    多瓶，並提供其位於臺北縣五股鄉○○路○段37之100號租
    處住址予自稱「陳能道」之成年男子，委由「陳能道」偽印
    標示有「經工證號00-000000-00（查無此工廠登記號碼）」
    、「現代製造廠：台中縣太平市○○路198號（查無此址）
    」、「現代國際貿易市場開發：臺北縣五股鄉○○路○段37
    之100號」等均虛構不實之工廠登記證號及製造、經銷商之
    標籤後，再將該偽造標籤貼於其所販賣之偽藥「現代通筋露
    」上，於96年年中（即96年6、7月）某日及之後不詳時間，
    分別在新竹或桃園及臺北、臺中市或廟會等處所，以每瓶約
    100元至200元之價格，販賣上開偽藥「現代通筋露」予林福
    城（所涉藥事法罪嫌，已經臺灣桃園地方法院檢察署檢察官
    以99年偵字27634號為緩起訴處分）10瓶及其他購買者，使
    購買者誤信係核准販賣之合法藥品，足以生損害於主管機關
    經濟部對工廠、公司設置之監督管理之正確性及購買該偽藥
    之消費民眾之權益。嗣於98年6月12日中午12時，經新竹市
    衛生局人員至新竹市竹蓮市場第75號攤位檢查時，發現林福
    城在該攤位陳列販賣「現代通筋露」4罐偽藥，遂予以扣留
    ，並函轉臺中縣衛生局移請法務部調查局臺中縣調查站調查
    ，始循線查獲上情，並扣得上開林福城所有之偽藥「現代通
    筋露」4罐（另由檢察官聲請原審法院宣告沒收）。
二、案經法務部調查局臺中縣調查站移送臺灣臺中地方法院檢察
    署檢察官偵查起訴。
    理    由
壹、證據能力方面
一、按被告以外之人於偵查中向檢察官所為之陳述，除顯有不可
    信之情況者外，得為證據，刑事訴訟法第159條之1第2項定
    有明文。偵查中對被告以外之人（包括證人、鑑定人、告訴
    人、被害人及共同被告等）所為之偵查筆錄，或被告以外之
    人向檢察官所提之書面陳述，性質上均屬傳聞證據。惟現階
    段刑事訴訟法規定檢察官代表國家偵查犯罪、實施公訴，依
    法其有訊問被告、證人及鑑定人之權，證人、鑑定人且須具
    結，而實務運作時，檢察官偵查中向被告以外之人所取得之
    陳述，原則上均能遵守法律規定，不致違法取供，其可信度
    極高，職是，被告以外之人前於偵查中已具結而為證述，除
    反對該項供述得具有證據能力之一方，已釋明「顯有不可信
    之情況」之理由外，不宜以該證人未能於偵查中接受他造之
    反對詰問，即遽指該證人於偵查中之陳述不具證據能力。經
    查：證人林福城於偵查中經具結後所為之陳述，雖屬傳聞證
    據，然其於偵查中所為之陳述，業經檢察官諭知具結之義務
    及偽證之處罰後具結，且檢察官亦無何違法取供之顯不可信
    之情況，復以被告並未能釋明上開陳述有何「顯不可信之情
    況」，且於客觀之外部情狀上，難認有何顯不可信之情狀，
    依刑事訴訟法第159條之1第2項規定，自有證據能力。
二、復按被告以外之人於審判外之言詞或書面陳述，除法律有規
    定者外，不得為證據；刑事訴訟法第159條第1項固有明文。
    惟按被告以外之人（包括證人、鑑定人、告訴人、被害人及
    共同被告等）於審判外之陳述，雖不符刑事訴訟法第159條
    之1至之4之規定，而經當事人於審判程序同意作為證據，法
    院審酌該言詞陳述或書面陳述作成時之情況，認為適當者，
    亦得為證據，刑事訴訟法第159條之5第1項定有明文。其立
    法意旨在於傳聞證據未經當事人之反對詰問予以核實，原則
    上先予排除。惟若當事人已放棄反對詰問權，於審判程序中
    表明同意該等傳聞證據可作為證據，基於尊重當事人對傳聞
    證據之處分權使訴訟程序得以順暢進行，上開傳聞證據則有
    證據能力（最高法院94年度臺上字第4890號判決要旨參照）
    。本案除前述證據能力之判斷以外，檢察官、被告對於其餘
    供述證據及非供述證據之證據能力，均不爭執，且迄本院言
    詞辯論終結前，均未主張有刑事訴訟法第159條第1項不得為
    證據之情形，是應認已同意上開證據得作為證據，且經本院
    審酌上開傳聞證據作成時，較無人情施壓或干擾，亦無不當
    取證之情形，認為以之作為本案之證據亦屬適當，是上揭傳
    聞證據亦具有證據能力。
貳、實體方面
一、訊據被告林倉山矢口否認有販賣上開偽藥通筋露予林福城之
    犯行，辯稱：其與林福城有生意往來，都是樟腦油、香茅油
    、護膚膏等東西，其沒有賣通筋露給林福城，也不知道通筋
    露是作何用，而係自稱「陳能道」之成年男子賣給林福城，
    標籤為何印製其租屋處之地址，其不知道云云。然查：
(一)、扣案之上開通筋露，依所附包裝標示及仿單內容認定為我國
    固有成分「回揚玉龍膏」之加味，內含中藥成分且標示適應
    症及用法用量，應以藥品管理，且外盒、仿單均未標示藥物
    許可證字號，行政院衛生署並未核發之中藥藥品許可證資料
    等情，有行政院衛生署中醫藥委員會98年8月14日衛中會藥
    字第0980007439號函（原函說明第三、四行所載：「惟查無
    行政院衛生署並未核發經組成之中藥藥品許可證資料」，參
    酌下列資料，上開語意似有誤寫，應更正如上所述）、臺中
    縣衛生局98年8月20日衛食藥字第980026165號函及查詢「現
    代國際貿易市場開發、工廠登記證號00000000」之資料查詢
    單（調查卷第5-6，8-9，18-19頁）。足見上開通筋露含有
    中藥成分，且係未經主管機關核准許可販賣之偽藥無訛。
(二)、被告確有販賣通筋露10瓶給林福城，林福城則於98年6月12
    日中午12時，在新竹市竹蓮市場第75號攤位陳列販賣「現代
    通筋露」4罐偽藥時，經新竹市衛生局人員當場查獲等情，
    業據證人林福城於偵查中證稱：「通筋露我有看過。」、「
    （有無販賣、陳列該產品？）有，我是在傳統市場中陳列販
    賣，我買了10瓶，在查獲之前已經賣了4瓶出去了。」、「
    （該通筋露如何及向何人取得？取得之時間及地點？）我是
    向林倉山買的，我有在我擺攤的地方看過他賣，我就跟他購
    買，打算拿回來賣及讓自己使用，我只記得是2、3年前（即
    96、97年間）向林倉山購買的。」、「是林倉山來跟我推銷
    ，我就當場跟他買。」、「林倉山跟我說是治療酸痛的，．
    ．我認為它是藥品。」等語屬實（偵查卷第24、25頁），並
    有照片影本3張、新竹市衛生局藥物檢查現場紀錄表影本1份
    附卷可稽，復有扣案之現代通筋露4瓶可資佐證。又被告林
    倉山亦於臺中縣調查站製作筆錄時供承：卷附照片所示及扣
    案之通筋露成品為其賣給林福城的，因自稱陳姓男子向其兜
    售現代通筋露，其才以每瓶約80元價格買入約100多瓶現代
    通筋露，再以每瓶100元至200元對外銷售一空，因瓶身沒有
    包裝盒，為日後有客戶要購買現代通筋露，其要求該陳姓男
    子提供包裝盒並提供其住於臺中縣太平市○○路○段196號
    及台北縣五股鄉○○路○段37之100號住址給該男子，其買
    的通筋露不是林傳福生產的，對上開通筋露未經行政院衛生
    署中醫藥委員會核發中藥藥品許可證字號，並沒有意見等語
    （偵查卷第17-18頁）；復於偵查中供承：其有看過現代通
    筋露，於95、96年間，曾在臺中市干城車站附近之跳蚤市場
    賣過通筋露，是一位姓陳之成年男子賣給其的，其買入時已
    經分裝好了，但沒有標示，標示文字是其要求該男子印住址
    ，該通筋露是用來治療跌打損傷的，其在大甲媽祖廟認識林
    福城，3、4年前有賣過通筋露給林福城，何處賣給林福城忘
    記了，且其在台北、臺中的市場或廟會賣過通筋露等情（偵
    查卷第27-28頁）；又於原審審理時供稱：其於前揭調查站
    及偵訊中所述內容都實在，該陳姓男子就是綽號單行道的「
    陳能道」等語明確（原審卷第36頁），且互核比對證人林福
    城與被告林倉山上開所述情節亦大致相符，故被告林倉山於
    臺中縣調查站及偵訊中之自白，應可採信。足見被告林倉山
    係於96年年中（即同年6、7月間）之某日，在新竹或桃園之
    市場將上開偽藥通筋露以每瓶80元之價格販入100多瓶後，
    再將其中10瓶售予林福城；另於同一期間，在臺中、臺北等
    地市場，販售上開偽藥通筋露予消費者屬實。
(三)、另貼於上開通筋露瓶身上之標籤上，所載「經工證號00-000
    000-00」之字號，查無此工廠資料及字號；所載現代製造廠
    地址為台中縣太平市○○路198號，卻查無該地址及工廠（
    調查卷第22頁）；所載現代國際貿易市場開發地址：台北縣
    五股鄉○○路○段37之100號，為被告林倉山之前所租屋處
    ，此為證人林傳福證述在卷。可認標籤上印製之「經工證號
    00-000000-00」、「現代製造廠」、「現代國際貿易市場開
    發」等字樣，均為虛構不實之工廠登記證號及製造、經銷商
    資料甚明，參以被告前揭自承上開標籤上住址及標籤係其委
    由綽號單行道之年籍不詳「陳能道」之成年男子所印製等語
    。堪認上開虛偽之標籤係被告林倉山與自稱「陳能道」之成
    年男子所共同偽造，以供被告林倉山使用自明。
(四)、至於證人林福城於原審審理時證稱：「（提示你在99年1月
    4日偵訊筆錄，曾稱前開現代通筋露，你是跟在兩、三年前
    跟被告林倉山買的，這句話是否實在？）這十罐現代通筋露
    是看隔壁攤販（我不認識的人）在賣，我要林倉山順便幫我
    拿這些貨品。我是剛好去跟林倉山買樟腦油，看到他有在賣
    現代通筋露，所以順便要他幫我買。林倉山就幫我買十罐，
    一罐八十元或是壹佰元。我一罐賣貳百元或一百五十元。我
    已經賣出去四罐，我自己用兩罐，還剩下四罐。」、「（提
    示前開筆錄，你說是林倉山跟你推銷的，你當場就跟他買了
    ，為何與今日所述你主動跟林倉山購買的不符？）時間太久
    我忘記了。應該是今天所述比較準確。」、「（林倉山有無
    跟你說現代通筋露的功效？）沒有。我要跟隔壁攤買時，不
    夠錢，隔壁攤有跟我說這是要用來治療酸痛，林倉山賣我後
    ，也有跟我說是治療酸痛的。」、「（你去找林倉山，你怎
    麼知道林倉山有這些東西？）隔壁攤已經有在賣現代通筋露
    ，當時因為我身上不夠錢，所以沒辦法直接跟隔壁攤買，所
    以我就叫林倉山去隔壁攤幫我買，錢我先欠著，連同買樟腦
    油的錢一同欠著。我們是朋友。」、「（你有無看到林倉山
    去買？）有。隔壁攤一罐賣壹佰元。他沒有賺我的錢。」、
    「（林倉山、林傳福兩人有無跟你推銷現代通筋露？）沒有
    。」、「（你之前在偵訊說這藥是林倉山跟你推銷的，林倉
    山有跟你說這是林傳福生產的，是否實在？提示林福城的調
    查筆錄第25頁背面及偵訊筆錄）我可能有這樣說。應該是有
    說這是林傳福做的，這是林倉山跟我說的。」、「（究竟在
    調查筆錄及偵訊筆錄所述距今約壹年，之前所述比較實在還
    是今日所述比較實在？）應該是林倉山跟隔壁攤買來給我的
    。我就把他當作是跟林倉山買的。」、「（為何你之前會說
    是林傳福生產的？）是林倉山告訴我，這是林傳福做的。林
    倉山跟我說這句話是看我以後是否要跟他買。」、「（你有
    無看到林倉山與隔壁攤負責人交易的過程？）沒有看到，我
    只有看到林倉山直接向隔壁攤的老闆拿了十罐過來，付錢的
    過程我沒有看到。我沒有看到林倉山拿錢給老闆。」云云（
    原審卷第32頁背面-34頁背面）。惟證人林福城亦於原審審
    理時證稱：其之前在檢察官偵查時所述是實在的等語，且被
    告於調查站製作筆錄時及偵查中均已自白其犯罪事實，顯見
    證人林福城於原審所為有利於被告之證述，尚與事實相違，
    自不足採。
(五)、又扣案之同案被告林傳福所有之客戶銷售資料一本部分，查
    其內載有銷售「通筋油」予林福城等人之情，然是否與本案
    扣案之偽藥「現代通筋露」為同一物品，除為林傳福所否認
    外，且證人林福城於原審審理時證稱：其沒有向林傳福購買
    通筋油或現代通筋露，不知道林傳福為何會有其妻子姓名及
    住址等語，此外復查無其他積極事證可資證明被告林倉山與
    林福傳二人間有何共同販賣上開現代通筋露之犯行，併為敘
    明。
(六)、綜上所述，被告林倉山之所辯無非卸飾之詞，不足採信，事
    證明確，其犯行洵堪認定。
二、論罪科刑
(一)、按所謂販賣行為，並不以販入之後復行賣出為要件，祇要以
    營利為目的，將禁藥購入或賣出，有一於此，其犯罪即為完
    成；且藥品之製造，應將其成分、性能、製造之要旨、分析
    方法及有關資料連同標籤、仿單及樣品等，申請中央衛生主
    管機關查驗登記，經核發藥品許可證後，始得製造；未經核
    准擅自製造者，即為偽藥，不因其未經核准而擅自製造之中
    藥內，是否含有西藥而有差異（最高法院67年臺上字第2500
    號判例、81年度臺上字第2592號判決參照）。次按廢止前之
    工廠登記設立規則第1條原規定：凡中華民國境內之工廠，
    悉依本規則申請設立許可及辦理登記。惟該規則業於90年4
    月18日廢止適用，且上開規則原規定設立工廠應申請經濟部
    工廠登記證，其目的在使主管機關得以管控該工廠之產業類
    別，以限制該工廠之生產項目不得超出其產業類別，惟該規
    則既已廢止，且90年11月12日修正公布之公司法第18條亦規
    定，除針對特許事業外，就公司經營項目已無任何限制，是
    經濟部工廠登記證已失其特許證等相類之證書性質；又刑法
    第10條第3項雖明定：稱公文書者，謂公務員職務上制作之
    文書。但公務員職務有涉表彰公權力之公法上關係之事項，
    有涉私法上之私經濟關係事項，如係基於私經濟之地位，而
    為之文書，仍屬私文書。承上，因上開規則廢止後，經濟部
    工廠登記證應未具公務員職務上涉表彰公權力之公法上關係
    事項之性質，而僅屬私文書。查被告林倉山明知其未於上址
    設廠生產上開偽藥，但為供其前往行銷之便，各委由真實姓
    名年籍不詳之自稱「陳能道」成年男子及不知情之姓名年籍
    不詳之成年男子，虛偽印製「經工證號00-000000-00」、「
    現代製造廠」、「現代國際貿易市場開發」等事項於標籤私
    文書上，分別貼在上開偽藥「現代通筋露」之瓶罐上，而偽
    造標籤私文書；被告林倉山又將貼有偽造標籤私文書之「現
    代通筋露」販賣予林福城及其他購買之消費者，而持以行使
    之，均足生損害於林福城及其他購買者，亦足生損害於經濟
    部對工廠設置管理之正確性甚明。
(二)、故核被告林倉山所為，係犯藥事法第83條第1項之販賣偽藥
    罪及刑法第216條、第210條之行使偽造私文書罪。查綽號單
    行道之自稱「陳能道」之成年男子係販賣上開偽藥現代通筋
    露予被告林倉山，因未貼有標籤，明知被告林倉山並無工廠
    生產該偽藥，為便於被告林倉山販賣偽藥行銷之便，接受被
    告林倉山委託偽造印製有「經工證號00-000000-00」、「現
    代製造廠」、「現代國際貿易市場開發」之虛偽不實之標籤
    私文書後，再交由被告林倉山持以行使之，彼等間具有犯意
    聯絡及行為分擔，為共同正犯。被告林倉山偽造私文書後復
    持以行使，偽造私文書之低度行為應為其行使之高度行為所
    吸收，不另論罪。
(三)、被告林倉山以一販售行為同時販賣偽藥「現代通筋露」及行
    使貼在上開偽藥上之偽造標籤私文書之行為，係一行為觸犯
    上開二罪名，為想像競合犯，應從一重之販賣偽藥罪處斷。
(四)、按刑事法若干犯罪行為態樣，本質上原具有反覆、延續實行
    之特徵，立法時既予特別歸類，定為犯罪構成要件之行為要
    素，則行為人基於概括之犯意，在密切接近之一定時、地持
    續實行之複次行為，倘依社會通念，於客觀上認為符合一個
    反覆、延續性之行為觀念者，於刑法評價上，即應僅成立一
    罪。學理上所稱「集合犯」之職業性、營業性或收集性等具
    有重複特質之犯罪均屬之，例如經營、從事業務、收集、販
    賣、製造、散布等行為概念者是（最高法院95年度臺上字第
    4686號判決意旨參照）。查被告林倉山自96年年中即同年6
    、7月間之某日起，將偽藥「現代通筋露」100多瓶，分別販
    賣予林福城及其他消費者，係基於持續販賣偽藥之單一犯意
    ，在密接一定時間及場所內，反覆從事特定之販賣偽藥之行
    為，性質上具有職業性、營利性，應論以集合犯，始為妥適
    。
(五)、查被告林倉山有如事實欄所載之刑事前案紀錄，於88年12月
    29日縮短刑期假釋出監，假釋期間至94年12月30日止未經撤
    銷假釋，其未執行之刑，以已執行論，有臺灣高等法院被告
    前案紀錄表在卷可稽，其於受有有期徒刑之執行完畢後，5
    年以內故意再犯本件有期徒刑以上之罪，為累犯，應依刑法
    第47條第1項之規定，加重其刑。
三、原審認被告林倉山罪證明確，適用藥事法第83條第1項、刑
    法第11條前段、第216條、第210條、第47條第1項、第55條
    、第38條第1項第2款、第3項前段之規定，審酌被告犯罪之
    動機、目的、手段、品行、智識程度、犯罪所生之損害及其
    犯罪後之態度等一切情狀，量處有期徒刑10月。復說明扣案
    之偽藥「現代通筋露」4瓶，原為被告林倉山販賣予林福城
    之物，惟已屬於林福城所有供販賣偽藥之物（另由檢察官於
    99年偵字27634號案件緩起訴處分期滿後，聲請原審法院宣
    告沒收），非被告林倉山所有之物，自不得於本案宣告沒收
    。經核原判決認事用法並無違誤，量刑亦屬妥適，應予維持
    ，被告上訴意旨猶執前詞否認犯罪，其上訴為無理由，應予
    駁回。
據上論斷，應依刑事訴訟法第368條，判決如主文。
本案經檢察官王清杰到庭執行職務。
中    華    民    國   100    年    6     月    9     日
            刑事第八庭  審判長法  官  羅  得  村
                              法  官  李  雅  俐
                              法  官  簡  源  希
以上正本證明與原本無異。
如不服本判決應於收受送達後十日內向本院提出上訴書狀，其未
敘述上訴之理由者，並得於提起上訴後十日內向本院補提理由書
（均須按他造當事人之人數附繕本）「切勿逕送上級法院」。
                              書記官  李  宜  珊
中    華    民    國   100    年    6     月    9     日
附錄本案論罪科刑法條全文：
刑法第210條
偽造、變造私文書，足以生損害於公眾或他人者，處 5 年以下
有期徒刑。
刑法第216條
行使第210條至第215條之文書者，依偽造、變造文書或登載不實
事項或使登載不實事項之規定處斷。
藥事法第83條第1項
明知為偽藥或禁藥，而販賣、供應、調劑、運送、寄藏、牙保、
轉讓或意圖販賣而陳列者，處7年以下有期徒刑，得併科新臺幣5
百萬元以下罰金。